臺灣高雄地方法院民事判決　九十年度簡上字第四三二號
　　上　訴　人　明田加油站股份有限公司
　　法定代理人　甲○○
　　訴訟代理人　林彥谷
　　被 上 訴人　中國石油股份有限公司
　　法定代理人　乙○○
右當事人間請求確認本票債權關係不存在事件，上訴人對於中華民國九十年九月十一
日本院高雄簡易庭九十年度雄簡字第一九二七號第一審判決提起上訴，本院判決如左
：
    主      文
上訴駁回。
第二審訴訟費用由上訴人負擔。
    事      實
甲、上訴人方面：
一、聲明：求為判決：(一)原判決廢棄。(二)確認被上訴人持有上訴人於民國八十九年十
    月四日簽發，票面金額新台幣（下同）六十萬元之本票債權不存在。
二、陳述：除與原判決記載相同者，茲引用之外，補稱：
    (一)雙方當事人所簽訂之加盟契約書第五條第六款明載：「為確保乙方（上訴人）
      之競爭力，．．．其實際供應價格不高於本地區其他依法設有輕油裂解場之公
      司於相同交易市場條件下同級同量之水準。」，但在八十九年十月二十六日被
      上訴人片面宣布提高油價，惟訴外人台塑石化股份有限公司並未跟進，造成上
      訴人莫大損失，且有違加油契約書之內容及精神。
    (二)上訴人為確保自身權益，保有優勢之競爭能力，因被上訴人違約在先，上訴人
      依契約書第十七條第一項第十一款規定：「其他嚴重損害甲方權益，信譽或違
      反本契約之規定者」；及同條第二項第二款規定：「違反本契約第五條第六款
      約定者。」解除兩造契約關係亦屬合理，被上訴人向上訴人請求票款，顯無理
      由。
三、證據：除援用原審證據方法外，另提出中油新聞資料、台塑石化加油站價格表、
    台塑與中油油價比較表影本各一份為證。
乙、被上訴人方面：
一、聲明：如主文所示。
二、陳述：除與原判決記載相同者，茲引用之外，補稱：
    (一)上訴人以被上訴人違反契約第十七條第一項第十一款及第二項第二款為由提起
      上訴，係其於原審所未提出之新攻擊防禦方法，該項主張上訴人於原審並非不
      能提出，卻於上訴時始行提出，顯係故意或因重大過失不於原審中提出此一攻
      擊方法，則依民事訴訟法第四百四十七條但書第四款之規定，鈞院自得依法駁
      回之。
    (二)依兩造所訂加盟契約第五條第六款規定：「批售價格應隨市場行情調整，甲方
      （即被上訴人）並按乙方（指上訴人）批購量給與優惠獎勵，其實際供應價格
      不高於本地區其他依法設有輕油裂解之公司於相同交易市場條件下同級同量之
      水準」，而八十九年十月二十七日被上訴人因新台幣持續貶值及原油進口成本
      不斷攀升之雙重壓力，不得不微幅調漲油價，但於上開壓力稍緩時，即仿同年
      十一月三日調降油價，而在前揭油價調漲時，尚有十日油量之緩衝期，是故被
      上訴人提供予上訴人之各項油品之實際供應價格並無不同，亦未高於台塑公司
      「於相同交易市場條件下同級同量之水準」的油品，故上訴人主張被上訴人有
      違約之情事，顯與事實不符，自無足採。
    (三)上訴人在雙方加盟契約未合法終止前（即契約有效期間），卻向台塑公購買油
      品，業經上訴人於原審審理中自承在卷，是以上訴人於雙方加盟契約有效時違
      約向台塑公司購油，被上訴人依約終止契約，並沒收履約保證金，自屬適法有
      據。
三、證據：除援用原審證據方法外，另提出民營購油價目表三份、明田加油站購油明
    細表及油品售價對照表各一份等為證。
    理    由
一、本件上訴人起訴主張：被上訴人持有上訴人於八十九年十月四日所簽發，票面金
    額為六十萬元、未載到期日之本票一紙向本院聲請裁定准予強制執行。惟該本票
    係上訴人向被上訴人簽訂「中國石油股份有限公司汽車加油站自願加盟契約書」
    時交付予被上訴人充為履約保證金之用，惟上訴人係一新成立之加油站，對於加
    油站相關業務皆不清楚，而依又雙方約定契約第七條第一項及第三項所示，被上
    訴人應負責加盟站之經營、管理、行銷、廣告等之規劃，並協助培訓管理及操作
    人員，惟被上訴人均未履行，上訴人乃主張解除契約，並另向台塑公司購油，本
    件被上訴人違約在先，自不得主張上開系爭本票債權業已產生，訴請確認上開本
    票債權不存在等語。被上訴人則以：伊於加盟契約成立後，即陸續履行契約內容
    ，而上訴人於兩造契約存續期間，竟另向台塑公司購買油品，上訴人業已違反契
    約第四條第三款約定，被上訴人自得依第十七條第一項第二款約定，終止契約並
    沒收履約保證金之本票六十萬元等語，資為抗辯。
二、按「確認法律關係成立或不成立之訴，非原告有即受確認判決之法律上利益者，
    不得提起之；確認證書真偽之訴亦同」民事訴訟法第二百四十七條定有明文，而
    「民事訴訟法第二百四十七條所謂即受確認判決之法律上利益，須因法律關係存
    否不明確，致原告在私法上之地位有受侵害之危險，而此項危險得以對於被告之
    確認判決除去之者，始為存在。」最高法院二十七年上字第三一六號著有判例可
    稽。本件上訴人主張上開面額六十萬元之本票所擔保之履約保證金，伊並無清償
    之義務，為被上訴人所否認，被上訴人並已持該本票聲請本票裁定確定，上訴人
    為推翻該裁定之效力，避免遭強制執行之危險，自有即受確認判決之法律上利益
    ，合先敘明。
三、本件上訴人於八十九年九月二十日與被上訴人簽訂契約，雙方約定由被上訴人提
    供油品供上訴人銷售，契約期間自八十九年十月一日起至九十四年九月三十日止
    ，共計五年。為確保契約履行，上訴人並於簽約時，交付被上訴人面額六十萬元
    之本件本票，作為履約保證金，上訴人加油站限販售被上訴人之油品，上訴人如
    有契約第十七條約定之各款情事之一者，視為違約，被上訴人得視情節輕重終止
    本契約，請求損害賠償，並得沒收履約保證金，嗣上訴人自承於八十九年十二月
    五日起，未向被上訴人公司終止或解除契約，即另向台塑公司購油（見原審卷第
    四一頁、八一頁），被上訴人知悉後，乃於九十年一月三日寄發存證信函，終止
    雙方契約，並沒收履約保證金之本票等情，業據兩造提出「中國石油股份有限公
    司汽車加油站自願加盟契約書」、存證信函在卷為證（見原審卷第八至三五頁、
    第七六至七七頁），並為兩造所不爭執，堪信為真實。
四、則本件應審究者，即為被上訴人究有無先違反兩造所簽訂之汽車加油站自願加盟
    契約，而使上訴人得以解除或終止契約？及上訴人於本院始提出被上訴人提供之
    油品價格高於台塑公司之油價之新攻擊防禦方法，是否有據？進而審究被上訴人
    得否沒收系爭履約保證金之本票，並依法行使其票據上之權利？經查：
  (一)按民事訴訟法第四百四十七條但書第四款規定：「當事人得提出新攻擊或防禦方
    法。但有下列各款情形之一者，第二審法院得駁回之：四、因當事人故意或重大
    過失未於第一審程序提出者」。查，上訴人於本院提出被上訴人於八十九年十月
    二十六日宣布於次日（二十七日）調漲油價，違反雙方當事人所簽訂之加盟契約
    書第五條第六款之約定一節，固為其於原審所未提出之攻擊方法，然上訴人並非
    法律專業人士，或因未諳法律而未及提出該攻擊手段，情有可原，上訴人復未能
    舉證證明上訴人係基於故意或重大過失始未提出該攻擊方法，是本院自仍得針對
    上訴人提出之該項攻擊方法加以審理，先予敘明。
  (二)依卷附兩造不爭執之契約書內容，雙方就加盟及權利義務互有約定，參諸契約書
    第四條第三款約定，原告販售油品均須向被告購買，而依第五條約定原告得以現
    金或賒帳方式購買油品，而被告依第六條、第七條、第八條及第十條約定並提供
    商標、經營輔導、廣告宣傳促銷及提供完整包整與品質等義務，而加盟型契約，
    加盟者既可藉由原公司固有商標、商譽及商品之提供，俾便加盟者得直接擴展商
    業機會與通路，則原公司要求加盟商須踐行向原公司購買油品義務當屬合理公平
    ，是以就契約內容而言，本件契約並無不公平之處，上訴人就此部分之主張，顯
    屬無據。
  (三)被上訴人於系爭加盟契約成立後，業已依約定實施經營、管理、行銷、廣告等之
    規劃輔導等事實，業據被上訴人提出（一）九十年四月四日，加油站經營與績效
    提升技巧（二）中油送好油，高級名車天天送促銷活動（活動範圍含加盟）（三
    ）八十九年十一月六日，加油站安全檢查表（三）八十九年十二月十二日，八十
    九年消防安全設備檢查（四）八十九年十二月十三日，補助清洗油槽公務聯繫單
    （五）八十九年十月九日，油品檢查公務聯繫單（六）九十年二月五日，「丙種
    勞工安全衛生業務主管」、「急救人員、「有機溶劑作業主管」等三項訓練課程
    （七）中油公司油品行銷事業部嘉南營業處，企業識別體系招標、議標、決標、
    流標、廢標記錄各一份為證，足見被上訴人確有履行上開加盟契約行為，上訴人
    主張被上訴人有違約事實云云，無足採信。
  (四)又依兩造所簽訂之「汽車加油站自願加盟契約書」第五條第六項約定：為確保乙
    方（即原告）之競爭力，本條第一款及第四款所定之批售價格，應隨市場行情調
    整，甲方（即被告）並按乙方批購量給與優惠勵，其「實際供應價格」不高於
    本地區其他依法設有輕油裂解廠之公司於相同交易市場條件下同級同量之水準。
    則由右開約款之內容觀之，上訴人與被上訴人應係以油品之「實際供應價格」是
    否高於相同地區其他依法設有輕油裂解廠之公司（本案即台塑公司）於相同交易
    市場條件下同級同量之水準來判斷被上訴人是否違約，並非以被上訴人「供油牌
    價」是否高於台塑公司於相同交易市場條件下同級同量之水準來判斷被上訴人違
    約與否。
  (五)查被上訴人固不否認於九十年十月二十七日，曾調漲汽油類每公升零點三元，柴
    油零點二元，惟被上訴人辯稱，此部分係提高供油之「牌價」，「實際供油價格
    」並未調漲等語，則供油之「牌價」與「實際供油價格」是否相同，並非無疑；
    復經比對中國石油股份有限公司油品行銷事業部八十九年十一月二日（八九）行
    銷直八九一一０一一四號函及中國石油股份有限公司油品行銷事業部高雄營業處
    業務聯繫單（高加字第八九一一０二號）內容所載，「牌價」與「批售價」之價
    格並不相同（以九二無鉛汽油為例，被告於八十九年十一月二日調降價格後，九
    二無鉛汽油之批售價為十六點六一七元，然「牌價」卻為十九點二元，其餘油品
    亦相同），上訴人雖於本院舉出新聞報紙剪報資料為據，然而報紙剪報尚不足以
    證明被上訴人就「實際供應價格」方面，確高於本地區其他依法設有輕油裂解廠
    之公司於相同交易市場條件下同級同量之水準，況且，被上訴人提出，為上訴人
    所不爭執之實際供應油品價格與上訴人提出之台塑公司價格表，相互比對結果，
    亦無違反兩造契約約定之價格條件。
  (六)再者，被上訴人於九十年十月二十七日，雖調漲油品之價格，然被上訴人於同年
    十一月三日，即將右開所調高之油品價格再度調降，此有右揭中國石油股份有限
    公司油品行銷事業部八十九年十一月二日（八九）行銷直八九一一０一一四號函
    及中國石油股份有限公司油品行銷事業部高雄營業處業務聯繫單（高加字第八九
    一一０二號）各一份在卷可稽（見本院卷）；而依右開雙方所簽訂之加盟契約書
    第五條第四項之規定：「．．．惟遇油價調漲時，在新油價生效日前所訂油品量
    ，未能於生效日送達者，於乙方（加盟站，即原告）上一個月之日平均購油量十
    倍範圍內，仍按原價（舊價）計算，．．．。」。故漲價如在十天範圍內，因有
    日平均十倍量（即十日量）範圍仍按舊價計算之約定，前述油價調漲之期間僅七
    日（十月二十七日至十一月二日），故不致有價差損失，佐以由被上訴人所提出
    之八十九年十月二十七日至十一月三日販售油品予上訴人之油價價格表，與被上
    訴人於九十年十月二十七日調高油品價格前之價格相同，此有價格對照表附卷可
    證（見本院卷）。由此益證，被上訴人縱於九十年十月二十七日調高油品價格，
    然供給予上訴人之「實際購油價格」並無漲價之情。
  (七)上訴人雖復稱因被上訴人之任意調高油品價格之行為，而使其喪失商業競爭力，
    業績大量下滑等情，然上訴人並未提出其他任何證據可供具體審酌上訴人確因被
    上訴人之調漲油品價格之行為，而使其喪失市場競爭力；況且，油品之價格，固
    對市場之銷售有所影響，然一般社會大眾，對油品之選擇，除價格之因素外，尚
    考慮有品牌形象、油品品質及服務態度等，亦即價格並非決定顧客決定使用何家
    油品之惟一根據，更何況，上訴人於原審自承：該公司自八十九年十二月五日起
    ，有向台塑公司購買油品行為，上訴人顯有違反上開契約第四條第三款約定行為
    在先，依該契約第十七條第一項第二款約定，視為違約。
  (八)綜上所述，被上訴人尚無上訴人所稱之各項違約情事，詎上訴人在雙方加盟契約
    未合法終止前。即另向台塑公司購買油品，顯已違反該契約第四條第三款之約定
    ，被上訴人乃依契約第十七條第一項第二款約定，於九十年一月三日寄發存證信
    函終止契約，沒收履約保證金之系爭本票，應屬有據，是被上訴人自得合法持有
    系爭本票，行使票據上之權利，聲請本票裁定准予強制執行。
五、綜上所述，本件上訴人主張均無可採，被上訴人所辯，尚屬有據。依兩造上開契
    約第十七條第二項約定，被上訴人自得以上訴人違約為由，沒收系爭本票之履約
    保證金，進而行使票據權利。從而，上訴人訴請確認系爭六十萬元之本票債權不
    存在，為無理由，不應准許。原審為上訴人敗訴之判決，並無不合。上訴意旨指
    摘原判決不當，求予廢棄改判，為無理由，應予駁回。
六、據上論結，本件上訴為無理由，依民事訴訟法第四百三十六條之一第三項、第四
    百四十九條第一項、第七十八條，判決如主文。
中　　　華　　　民　　　國　　九十一　　年　　　三　　　月　　二十九　　日
                              臺灣高雄地方法院民事第二庭
~B審判長法官
~B法　　　官
~B法　　　官
右為正本係照原本作成。
本判決不得上訴。
中　　　華　　　民　　　國　　九十一　　年　　　三　　　月　　二十九　　日
~B法院書記官　蔡莉娟
